ACORDAO-COMPLETO-2467106

ACÓRDÃO 7851/2021 ATA 16/2021 - SEGUNDA CÂMARA

VISTOS, relatados e discutidos estes autos de concessão de pensões militares no âmbito do Comando do Exército.
ACORDAM os Ministros do Tribunal de Contas da União, reunidos em Sessão da Segunda Câmara, diante das razões expostas pelo Relator, nos termos dos arts. 71, inciso III, da Constituição Federal, 1º, inciso V, e 39, inciso II, da Lei 8.443/1992, e 260 e 262, do Regimento Interno do Tribunal de Contas da União, em:
9.1 considerar legais e autorizar o registro dos atos de concessão das pensões militares instituídas por Eduardo Nascimento Santana (peça 3) , Álvaro Garcia Villela Filho (peça 4) , Luiz Gonzaga Ribeiro (peça 5) , Sérgio Augusto Gomes (peça 6) , Ruy Alberto Abud Squeff (peça 7) , Sérgio Irineu Correa (peça 8) , Leandro dos Reis Aguiar (peça 9) , Hélio de Oliveira (peça 10) e Isaías Lima (peça 11) ;
9.2 considerar ilegal o ato de concessão de pensão militar instituído por Nelson da Costa Machado, em favor de Maria das Dores de Lima Barbosa (peça 2) ; em virtude do cálculo do benefício com base em graduação acima da ocupada pelo militar na ativa, sem amparo legal;
9.3 nos termos da Súmula-TCU 106, dispensar a reposição das parcelas indevidamente recebidas de boa-fé;
9.4 determinar ao Comando do Exército que:
9.4.1 nos termos do art. 262, caput, do Regimento Interno deste Tribunal, c/c art. 19, inciso II, da IN- TCU 78/2018, faça cessar, no prazo 15 (quinze) dias contados da ciência deste Acórdão, os pagamentos decorrentes do ato impugnado no item 9.2, sob pena de responsabilidade solidária da autoridade administrativa omissa;
9.4.2 dê ciência do inteiro teor deste Acórdão à Sra. Maria das Dores de Lima Barbosa, encaminhando ao TCU, no prazo de 30 (trinta) dias, comprovante da data de ciência pela interessada, nos termos do art. 4º, § 3º, da Resolução-TCU 170/2004;
		9.5. esclarecer ao Comando do Exército, com supedâneo no art. 262, § 2º, do Regimento Interno, que a concessão considerada ilegal poderá prosperar mediante a emissão e o encaminhamento a este Tribunal de novo ato concessório, escoimado das irregularidades apontadas nestes autos; e
		9.6. determinar à Sefip que monitore o cumprimento das medidas acima e adote as demais providências pertinentes.

Atos de Pensão militar da unidade emissora Comando do Exército, enviados ao TCU pela unidade de controle interno Centro de Controle Interno do Exército para fins de análise e julgamento.

Segunda Câmara

Comando do Exército.

3. Interessados/Responsáveis:
3.1. Interessados: Andrea de Sousa dos Santos Correa (XXX.135.627-XX); Carmela Mastrangelo Augusto Gomes Silva (XXX.532.037-XX); Carmen Rougemont Abud Squeff (XXX.924.787-XX); Dalva da Conceicao Villela de Melo (XXX.230.887-XX); Katia Maria Calvano de Carvalho Santana (XXX.421.527-XX); Larissa Lopes Martins Aguiar (XXX.107.837-XX); Maria Jose dos Anjos Oliveira (XXX.813.487-XX); Maria Luiza de Abreu Ribeiro (XXX.721.837-XX); Maria das Dores de Lima Barbosa (XXX.981.094-XX); Marilza Villela Augusto (XXX.586.987-XX); Vanda Cesar Lima (XXX.466.467-XX); Virginia da Rocha Martins Gomes (XXX.969.457-XX).

13.1. Ministros presentes: Augusto Nardes (na Presidência), Aroldo Cedraz e Raimundo Carreiro (Relator).
13.2. Ministro-Substituto convocado: Marcos Bemquerer Costa.
13.3. Ministro-Substituto presente: André Luís de Carvalho.

RAIMUNDO CARREIRO

Adoto como relatório, com ajustes de forma, a instrução lavrada pela Secretaria de Fiscalização de Pessoal-Sefip (peça 13) , cuja proposta de encaminhamento foi endossada pelo diretor da Unidade (peça 14) . Em sequência, reproduzo o parecer emitido pelo Ministério Público junto ao TCU, na pessoa do Procurador Júlio Marcelo de Oliveira (peça 16) .
"INTRODUÇÃO
Trata-se de atos de pensão militar, submetidos, para fins de registro, à apreciação do Tribunal de Contas da União (TCU) , de acordo com o art. 71, inciso III, da Constituição Federal.  Os atos foram cadastrados e disponibilizados ao TCU por intermédio do Sistema e-Pessoal, na forma do art. 2º e 4º da Instrução Normativa TCU 78/2018.
Os atos desse processo pertencem às seguintes unidades:
Unidade emissora: COMANDO DO EXÉRCITO.
Unidade cadastradora:  DIRETORIA DE INATIVOS E PENSIONISTAS.
Subunidade cadastradora: SUC1.1 - 1ª Região Militar .
EXAME TÉCNICO
Procedimentos aplicados
Os procedimentos para exame, apreciação e registro de atos de pessoal encontram-se estabelecidos na Instrução Normativa TCU 78/2018 e na Resolução TCU 206/2007. Essas normas dispõem que os atos de pessoal disponibilizados por meio do e-Pessoal devem ser submetidos previamente a críticas automatizadas, com base em parâmetros predefinidos.
As críticas das informações cadastradas na etapa de coleta do ato foram elaboradas e validadas levando-se em conta as peculiaridades de cada ato. Os itens verificados nessa etapa são inerentes a dados cadastrais, fundamentos legais, mapa de tempo, ficha financeira, assim como eventuais ocorrências de acumulação. Trata-se de verificações abrangentes, minuciosas e precisas e sem a necessidade de ação humana e, portanto, menos suscetível a falhas. As críticas aplicadas estão discriminadas no sistema, no Menu e-Pessoal, opção "Crítica", que podem ser acessadas mediante concessão de perfil específico a servidores do TCU responsáveis pela análise.
Além das críticas automatizadas, há verificação humana adicional no caso de haver alertas do sistema ou informações não formatadas, como esclarecimentos do gestor ou do controle interno.  
As críticas também consideram os registros do Sistema Integrado de Administração de Recursos Humanos (Siape) . O Siape disponibiliza informações atualizadas sobre as parcelas que integram os proventos, diferentemente, portanto, do e-Pessoal, que informa as parcelas no momento do registro do ato. 
Essa confrontação com o Siape fornece uma visão atual e verdadeira da situação, o que permite descaracterizar irregularidades e inconsistências que, embora constantes do e-Pessoal, já foram corrigidas.
As verificações detectadas nos atos encontram-se discriminadas na aba de pendências de cada ato no sistema e-Pessoal, bem como nos espelhos dos atos contemplados por esta instrução.
Exame das Constatações
Ato: 84112/2018 - Interessado: NELSON DA COSTA MACHADO - CPF: XXX.751.887-XX
Beneficiário: MARIA DAS DORES DE LIMA BARBOSA - CPF: XXX.981.094-XX - Companheiro (a) 
Parecer do Controle Interno: considerar o ato Legal.
Por intermédio de análises realizadas por esta Unidade Técnica no presente ato, não se constatou irregularidade que obste a chancela pela legalidade.
Encaminhamento do ato: 
Considerar LEGAL e conceder registro do ato de NELSON DA COSTA MACHADO. 
Ato: 84534/2018 - Interessado: EDUARDO NASCIMENTO SANTANA - CPF: XXX.777.278-XX
Beneficiário: KATIA MARIA CALVANO DE CARVALHO SANTANA - CPF: XXX.421.527-XX - Cônjuge
Parecer do Controle Interno: considerar o ato Legal.
Por intermédio de análises realizadas por esta Unidade Técnica no presente ato, não se constatou irregularidade que obste a chancela pela legalidade.
Encaminhamento do ato: 
Considerar LEGAL e conceder registro do ato de EDUARDO NASCIMENTO SANTANA. 
Ato: 85211/2018 - Interessado: ALVARO GARCIA VILLELA FILHO - CPF: XXX.039.977-XX
Beneficiários: DALVA DA CONCEICAO VILLELA DE MELO - CPF: XXX.230.887-XX - Filho (a) e MARILZA VILLELA AUGUSTO - CPF: XXX.586.987-XX - Filho (a) 
Parecer do Controle Interno: considerar o ato Legal.
Por intermédio de análises realizadas por esta Unidade Técnica no presente ato, não se constatou irregularidade que obste a chancela pela legalidade.
Encaminhamento do ato: 
Considerar LEGAL e conceder registro do ato de ALVARO GARCIA VILLELA FILHO. 
Ato: 85444/2018 - Interessado: LUIZ GONZAGA RIBEIRO - CPF: XXX.799.357-XX
Beneficiário: MARIA LUIZA DE ABREU RIBEIRO - CPF: XXX.721.837-XX - Cônjuge
Parecer do Controle Interno: considerar o ato Legal.
Por intermédio de análises realizadas por esta Unidade Técnica no presente ato, não se constatou irregularidade que obste a chancela pela legalidade.
Encaminhamento do ato: 
Considerar LEGAL e conceder registro do ato de LUIZ GONZAGA RIBEIRO. 
Ato: 86016/2018 - Interessado: SERGIO AUGUSTO GOMES - CPF: XXX.476.161-XX
Beneficiários: CARMELA MASTRANGELO AUGUSTO GOMES SILVA - CPF: XXX.532.037-XX - Filho (a) e VIRGINIA DA ROCHA MARTINS GOMES - CPF: XXX.969.457-XX - Cônjuge
Parecer do Controle Interno: considerar o ato Legal.
Por intermédio de análises realizadas por esta Unidade Técnica no presente ato, não se constatou irregularidade que obste a chancela pela legalidade.
Encaminhamento do ato: 
Considerar LEGAL e conceder registro do ato de SERGIO AUGUSTO GOMES. 
Ato: 86136/2018 - Interessado: RUY ALBERTO ABUD SQUEFF - CPF: XXX.712.307-XX
Beneficiário: CARMEN ROUGEMONT ABUD SQUEFF - CPF: XXX.924.787-XX - Cônjuge
Parecer do Controle Interno: considerar o ato Legal.
Por intermédio de análises realizadas por esta Unidade Técnica no presente ato, não se constatou irregularidade que obste a chancela pela legalidade.
Encaminhamento do ato: 
Considerar LEGAL e conceder registro do ato de RUY ALBERTO ABUD SQUEFF. 
Ato: 86224/2018 - Interessado: SERGIO IRINEU CORREA - CPF: XXX.077.717-XX
Beneficiário: ANDREA DE SOUSA DOS SANTOS CORREA - CPF: XXX.135.627-XX - Cônjuge
Parecer do Controle Interno: considerar o ato Legal.
Por intermédio de análises realizadas por esta Unidade Técnica no presente ato, não se constatou irregularidade que obste a chancela pela legalidade.
Encaminhamento do ato: 
Considerar LEGAL e conceder registro do ato de SERGIO IRINEU CORREA. 
Ato: 86695/2018 - Interessado: LEANDRO DOS REIS AGUIAR - CPF: XXX.253.927-XX
Beneficiário: LARISSA LOPES MARTINS AGUIAR - CPF: XXX.107.837-XX - Cônjuge
Parecer do Controle Interno: considerar o ato Legal.
Por intermédio de análises realizadas por esta Unidade Técnica no presente ato, não se constatou irregularidade que obste a chancela pela legalidade.
Encaminhamento do ato: 
Considerar LEGAL e conceder registro do ato de LEANDRO DOS REIS AGUIAR. 
Ato: 86711/2018 - Interessado: HELIO DE OLIVEIRA - CPF: XXX.582.317-XX
Beneficiário: MARIA JOSE DOS ANJOS OLIVEIRA - CPF: XXX.813.487-XX - Cônjuge
Parecer do Controle Interno: considerar o ato Legal.
Por intermédio de análises realizadas por esta Unidade Técnica no presente ato, não se constatou irregularidade que obste a chancela pela legalidade.
Encaminhamento do ato: 
Considerar LEGAL e conceder registro do ato de HELIO DE OLIVEIRA. 
Ato: 87139/2018 - Interessado: ISAIAS LIMA - CPF: XXX.019.377-XX
Beneficiário: VANDA CESAR LIMA - CPF: XXX.466.467-XX - Cônjuge
Parecer do Controle Interno: considerar o ato Legal.
Por intermédio de análises realizadas por esta Unidade Técnica no presente ato, não se constatou irregularidade que obste a chancela pela legalidade.
Encaminhamento do ato: 
Considerar LEGAL e conceder registro do ato de ISAIAS LIMA. 
CONCLUSÃO
A abrangência e a profundidade das verificações levadas a efeito fundamentam convicção de que os atos 86695/2018, 86224/2018, 86136/2018, 85211/2018, 86711/2018, 85444/2018, 84112/2018, 86016/2018, 87139/2018 e 84534/2018 podem ser apreciados pela legalidade, em razão de não terem sido encontradas irregularidades nos atos, de acordo com o item Exame das Constatações desta instrução.
PROPOSTA DE ENCAMINHAMENTO
Ante o exposto, com fundamento no art. 71, inciso III, da Constituição Federal, no art. 1º, inciso V, e art. 39, incisos I e II, da Lei 8.443/1992, no art. 260 do Regimento Interno do Tribunal de Contas da União, propõe-se: 
Considerar  LEGAIS e conceder o registro dos atos de LEANDRO DOS REIS AGUIAR, SERGIO IRINEU CORREA, RUY ALBERTO ABUD SQUEFF, ALVARO GARCIA VILLELA FILHO, HELIO DE OLIVEIRA, LUIZ GONZAGA RIBEIRO, NELSON DA COSTA MACHADO, SERGIO AUGUSTO GOMES, ISAIAS LIMA e EDUARDO NASCIMENTO SANTANA."
*** Parecer do MPTCU ***
"Trata-se de processo consolidado com dez atos de pensões militares deferidas pelo Comando do Exército, com pareceres pela legalidade emitidos pelo controle interno e pela Secretaria de Fiscalização de Integridade de Atos e Pagamentos de Pessoal e de Benefícios Sociais - Sefip.
Nelson da Costa Machado  (peça 2) instituiu pensão com proventos calculados com base em duas graduações acima daquela exercida em atividade, consoante informação lançada no campo 'Posto/Graduação de referência para o cálculo dos proventos de pensão' do formulário.
De acordo com o Acórdão 2225/2019-TCU-Plenário, o Tribunal de Contas da União decidiu pela ausência de previsão legal para a concessão de tal acréscimo, conforme o seguinte sumário:
Sumário: atos de reforma. Alteração de uma das concessões para elevação, em um grau hierárquico, do posto sobre o qual calculados os proventos do inativo, em face da superveniência de invalidez permanente decorrente de doença especificada em lei. Militar anteriormente reformado com proventos já calculados sobre o posto hierárquico superior, por tempo de serviço. Ausência de previsão legal para extensão da vantagem estabelecida no art. 110 da Lei 6.880/1980 a militares já reformados, bem como para o acréscimo de dois postos no cálculo dos proventos. Negativa de registro. Determinações. Legalidade e registro das demais concessões.
Tendo em vista que o valor do benefício está acima do devido, o respectivo ato deve ser considerado ilegal, com negativa de registro perante esta Corte de Contas, nos termos do entendimento firmado pelo Acórdão 2225/2019-TCU-Plenário.
O ato em apreço foi encaminhado pelo controle interno em 2020, de modo que não houve o decurso do prazo de cinco anos previsto pelo Supremo Tribunal Federal, no âmbito do RE 636.553, para a apreciação de atos de natureza complexa, por parte do Tribunal de Contas da União.
Ante o exposto, o Ministério Público de Contas manifesta-se pela ilegalidade da pensão militar instituída por Nelson da Costa Machado  (peça 2) e aquiesce à proposta oferecida nos autos pela Sefip, quanto às demais concessões em exame."
É o Relatório.

não há

Procurador Júlio Marcelo de Oliveira.

PENSÃO MILITAR. BENEFÍCIO PENSIONAL CALCULADO COM BASE EM GRADUAÇÃO ACIMA DA QUE O MILITAR OSTENTAVA NA ATIVIDADE, SEM AMPARO LEGAL. NEGATIVA DE REGISTRO. DETERMINAÇÕES (1 ATO). LEGALIDADE DOS DEMAIS ATOS.

PENSÃO MILITAR (PMIL)

Secretaria de Fiscalização de Integridade de Atos e Pagamentos de Pessoal e de Benefícios Sociais (Sefip).

Em exame atos de pensão militar concedidos pelo Comando do Exército para beneficiários de Nelson da Costa Machado, Eduardo Nascimento Santana, Álvaro Garcia Villela Filho, Luiz Gonzaga Ribeiro, Sérgio Augusto Gomes, Ruy Alberto Abud Squeff, Sérgio Irineu Correa, Leandro dos Reis Aguiar, Hélio de Oliveira e Isaías Lima.
2.	A partir das críticas automatizadas aplicadas aos atos em questão, a Secretaria de Fiscalização de Pessoal (Sefip) emitiu parecer pela legalidade dos atos (peças 13 e 14) . O Ministério Público de Contas divergiu da unidade técnica, pois teria verificado que o benefício do Sr. Nelson da Costa Machado teria sido calculado com base em duas graduações acima daquela exercida em atividade, o que estaria em desacordo com a legislação de regência e a jurisprudência do Tribunal.
3.	Passo a deliberar.
4.	Conforme informações extraídas dos autos (peça 2, p. 1) , o soldado Nelson da Costa Machado deixou o serviço ativo em 14/5/1975, sendo reformado com base nos seguintes dispositivos da Lei 5.774/1971, então vigente:
Art. 108. A passagem do militar à situação de inatividade, mediante reforma, se efetua:
 (...) 
Il - ex officio.
Art. 110. A reforma ex officio será aplicada ao militar que:
 (...) 
Il - fôr julgado incapaz, definitivamente, para o serviço ativo das Fôrças Armadas;
Art. 112. A incapacidade definitiva pode sobrevir em conseqüência de:
 (...) 
V - acidente ou doença, moléstia ou enfermidade, sem relação de causa e efeito com o serviço.
Art. 115. O militar da ativa julgado incapaz definitivamente por um dos motivos constantes do item V do artigo 112, será reformado:
 (...) 
b) com remuneraçao calculada com base no sôldo integral do pôsto ou graduação, desde que, com qualquer tempo de serviço, seja considerado inválido, isto é, impossibilitado total e permanentemente para qualquer trabalho.
5.	Verifico que o art. 114 da referida Lei 5.774/1971 previa o cálculo do benefício pensional com base em grau hierárquico acima do ocupado pelo militar na ativa, entretanto apenas para os incisos I, II, III e IV do art. 112, sob determinadas circunstâncias:
Art. 114. O militar da ativa julgado incapaz definitivamente por um dos motivos constantes do item I do artigo 112, será reformado com remuneração calculada com base no sôldo correspondente ao grau hierárquico imediato ao que possuir na ativa.
§ 1º Aplica-se o disposto neste artigo aos casos previstos nos itens II, III e IV do artigo 112, quando, verificada a incapacidade definitiva, fôr o militar considerado inválido, isto é, impossibilitado total e permanentemente para qualquer trabalho.
§ 2º Considera-se, para efeito dêste artigo, grau hierárquico imediato:
a) o de Primeiro-Tenente, para Guarda-Marinha e Aspirante-a-Oficial;
b) o de Segundo-Tenente, para Suboficial ou Subtenente, Primeiro-Sargento, Segundo-Sargento e Terceiro-Sargente; e
c) o de Terceiro-Sargento, para Cabo e demais praças constantes do Quadro a que se refere o artigo 17.  (grifos acrescidos) 
6.	Logo, devido ao fato do militar em questão ter sido reformado com espeque no art. 112, inciso V, não faz jus à pensão relativa à graduação de 3º sargento, com amparo na legislação vigente à época de sua reforma (tempus regit actum) . Também não há embasamento para a majoração posterior dos proventos, considerando que o militar já se encontrava reformado desde 14/5/1975.
7. 	Manifesto-me, portanto, de acordo com o parecer do Ministério Público junto ao TCU, para considerar ilegal o ato de pensão militar instituído por Nelson da Costa Machado, em favor de Maria das Dores de Lima Barbosa (peça 2) , uma vez que o benefício teve por referência graduação acima da que o militar ostentava na atividade sem amparo legal, irregularidade que impacta os proventos das pensões. Como o ato foi enviado ao TCU em 5/3/2020, há menos de cinco anos, pode ser apreciados sem a necessidade de prévia oitiva das interessadas, restando afastada a hipótese de registro tácito dos atos (conforme entendimentos no RE 636.553/RS e no Acórdão 122/2021-TCU-Plenário, Relator Ministro Walton Alencar Rodrigues) .
8.	Não havendo outras irregularidades identificadas nos demais atos ora analisados, cabe ao Colegiado considerá-los legais e promover o respectivo registro, em linha com os pareceres precedentes.
9.	Diante das considerações aqui alinhadas, Voto no sentido de que esta Segunda Câmara adote a proposta de Acórdão que ora submeto à apreciação.
TCU, Sala das Sessões, em 18 de maio de 2021.
RAIMUNDO CARREIRO 
Relator